ACORDAO-COMPLETO-2587141

ACÓRDÃO 3830/2023 ATA 14/2023 - PRIMEIRA CÂMARA

VISTOS, relatados e discutidos estes autos em que se apreciam, nesta fase processual, embargos de declaração opostos pela Sra. Mirian Araujo Fornari Leonel ao Acórdão 2148/2023-TCU-Primeira Câmara, que conheceu e deu parcial provimento ao pedido de reexame interposto contra o Acórdão 349/2022-TCU-Primeira Câmara, o qual considerou ilegal o seu ato inicial de aposentadoria,
ACORDAM os Ministros do Tribunal de Contas da União, reunidos em sessão da Primeira Câmara, ante as razões expostas pelo Relator, em:
9.1. com fundamento no art. 34 da Lei 8.443/1992 c/c o art. 287 do RITCU, conhecer dos embargos de declaração opostos pela Sra. Mirian Araujo Fornari Leonel, para, no mérito, rejeitá-los; e
9.2. dar ciência do inteiro teor desta deliberação à recorrente e ao órgão jurisdicionado.

Embargos de declaração opostos ao acórdão da 1ª Câmara que considerou ilegal ato de aposentadoria emitido no âmbito do Tribunal Superior do Trabalho.

Primeira Câmara

Tribunal Superior do Trabalho.

3. Interessados/Responsáveis:
3.1. Interessada: Mirian Araujo Fornari Leonel (XXX.235.551-XX).

13.1. Ministros presentes: Walton Alencar Rodrigues (Presidente), Benjamin Zymler (Relator) e Jhonatan de Jesus.
13.2. Ministro-Substituto presente: Weder de Oliveira.

BENJAMIN ZYMLER

Embargos de declaração opostos pela Sra. Mirian Araújo Fornari Leonel ao Acórdão 2148/2023-TCU-Primeira Câmara, que conheceu e deu parcial provimento ao pedido de reexame interposto contra o Acórdão 349/2022-TCU-Primeira Câmara, o qual considerou irregular o pagamento de "quintos" incorporados em razão do exercício de funções comissionadas no período compreendido de 8/4/1998 a 4/9/2001.
2.	Nos termos da decisão embargada, a despeito da ilegalidade do ato, houve o seu registro, em caráter excepcional, tendo em vista o disposto art. 7º, inciso II, da Resolução 353/2023. Nada obstante isso, foi determinado à unidade técnica que adotasse as medidas pertinentes com vistas à revisão de ofício do ato inicial de aposentadoria da embargante, levando-se em conta, para tanto, a ausência de amparo judicial para a concessão dos "quintos" incorporados em decorrência do exercício de função comissionada de 8/4/1998 a 4/9/2001, conforme demonstrado no voto que fundamentou a deliberação
3.	A embargante alega a ocorrência de contradição na decisão embargada, aduzindo o seguinte:
"O Acórdão 2148/2023-TCU-Primeira Câmara, ora embargado, conheceu o pedido de reexame interposto contra o Acórdão 349/2022-TCU-Primeira Câmara, e, no mérito, deu parcial provimento para:
a) Determinar, excepcionalmente o registro do ato, nos termos do art. 7º, inciso II, da Resolução TCU 353/2023;
b) Orientar a AudPessoal que proceda à anotações devidas no sistema ePessoal relativamente ao ato da interessada;
c) Determinar à AudPessoal que adote as medidas pertinente com vistas à revisão de ofício do ato inicial de aposentadoria da Sra. Mirian Araujo Fornari Leonel, levando-se em conta, para tanto, a ausência de amparo judicial para a concessão dos "quintos" incorporados em decorrência do exercício de função comissionada de 8/4/1998 a 4/9/2001.
No que tange à determinação contida na alínea "c" acima, o ilustre ministro relator sustentou em seu voto que a ação ordinária 2005.34.00.012112-9, ajuizada pelo Sindicato dos Trabalhadores do Poder Judiciário e do Ministério Público da União no Distrito Federal (SINDJUS/DF) - oposta pela embargante em seu Pedido de Reexame como fundamento para não absorção de seus quintos - não teria beneficiado/abarcado a embargante.
Isso porque, conforme alegado pelo relator, o sindicato, na petição inicial deduzida em juízo, teria de forma expressa limitado a sua atuação aos servidores constantes da relação a ela anexada, de modo que a parte dispositiva da decisão transitada em julgado, ao reconhecer o direito à incorporação dos "quintos" ou "décimos" decorrentes do exercício de função comissionada no período de 8/4/1998 a 2/9/2001, fez menção aos servidores constantes da relação de fls. 93-98 dos autos - na qual não consta o nome da embargante.
Ocorre que, consoante consignado no próprio voto do eminente relator, o sindicado possui ampla legitimidade para defender em juízo os direitos e interesses coletivos ou individuais dos integrantes da categoria que representam, inclusive nas liquidações e execuções de sentença, independente de autorização dos substituídos, nos termos do que fora decidido pelo Supremo Tribunal Federal (STF) , no julgamento do RE 883.642, Tema 823 (Data do julgamento: 18/06/2015) .
[...]
Logo, ainda que o SINDJUS/DF pretendesse limitar a sua representação na ação ordinária 2005.34.00.012112-9, o que se mostra complemente incoerente e desarrazoado, não poderia por expressa consignação constitucional, ao passo que, pelo mesmo motivo, os integrantes da categoria, independente de autorização expressa, podem se beneficiar do referido título.
[...]"
4.	Ao final, requer-se o conhecimento e acolhimento dos embargos de declaração, atribuindo-lhes excepcionais efeitos infringentes, "para eliminar a contradição acima exposta e reformar o Acórdão 2148/2023-TCU-Primeira Câmara no que tange ao dispositivo 9.3, para dar total provimento ao pedido de reexame, haja vista que a embargante é beneficiária da decisão judicial transitada em julgado proferida na ação ordinária nº 1035883-44.2019.4.01.3400, de autoria do SINDJUS/DF, que reconheceu o direito dos substituídos à incorporação dos quintos decorrentes de funções gratificadas ou de cargos em comissão exercidos entre 08/04/1998 e 04/09/2001".
	É o Relatório.

Marlucio Lustosa Bonfim (OAB-DF 16.619), representando Mirian Araujo Fornari Leonel.

Procuradora-Geral Cristina Machado da Costa e Silva.

EMBARGOS DE DECLARAÇÃO. PEDIDO DE REEXAME. APOSENTADORIA. ADOÇÃO DE NOVA SISTEMÁTICA DE JULGAMENTO PELO TRIBUNAL A PARTIR DA EDIÇÃO DA RESOLUÇÃO TCU 353/2023. CONHECIMENTO E PARCIAL PROVIMENTO DO RECURSO PARA DETERMINAR O REGISTRO DO ATO EM CARÁTER EXCEPCIONAL, A DESPEITO DA SUA ILEGALIDADE. CONSTATAÇÃO POSTERIOR DE QUE A INTERESSADA NÃO FORA EFETIVAMENTE BENEFICIADA POR DECISÃO JUDICIAL TRANSITADA EM JULGADO. DETERMINAÇÃO PARA SE INSTAURAR A REVISÃO DE OFÍCIO DO ATO REGISTRADO. AUSÊNCIA DE CONTRADIÇÃO NO ACÓRDÃO EMBARGADO. CONHECIMENTO E REJEIÇÃO DO RECURSO.

APOSENTADORIA (APOS)

Unidade de Auditoria Especializada em Pessoal (AudPessoal).

Dispõe o caput do artigo 34 da Lei 8.443/1992 que "cabem embargos de declaração para corrigir obscuridade, omissão ou contradição da decisão recorrida".
2.	No mesmo sentido, o artigo 287 do RITCU estabelece que "cabem embargos de declaração quando houver obscuridade, omissão ou contradição em acórdão do Tribunal".
3.	Daniel Amorim Assumpção Neves, ao analisar os vícios que legitimam o ingresso dos embargos declaratórios no âmbito do processo civil, ensina que:
"A omissão refere-se à ausência de apreciação de questões relevantes sobre as quais o órgão jurisdicional deveria ter se manifestado, inclusive as matérias que deva conhecer de ofício. Ao órgão jurisdicional é exigida a apreciação tanto dos pedidos como dos fundamentos de ambas as partes a respeito desses pedidos. Sempre que se mostre necessário, devem ser enfrentados os pedidos e os fundamentos jurídicos do pedido e da defesa, sendo que essa necessidade será verificada no caso concreto, em especial na hipótese de cumulação de pedidos, de causas de pedir e de fundamentos de defesa.
[...]
A obscuridade, que pode ser verificada tanto na fundamentação quanto no dispositivo, decorre da falta de clareza e precisão da decisão, suficiente a não permitir a certeza jurídica das questões resolvidas.
[...]
O terceiro vício que legitima a interposição dos embargos de declaração é a contradição, verificada sempre que existirem proposições inconciliáveis entre si, de forma que a afirmação de uma logicamente significará a negação da outra. Essas contradições podem ocorrer na fundamentação, na solução das questões de fato e/ou de direito, bem como no dispositivo, não sendo excluída a contradição entre a fundamentação e o dispositivo, considerando-se que o dispositivo deve ser a conclusão lógica do raciocínio desenvolvido durante a fundamentação. O mesmo poderá ocorrer entre a ementa e o corpo do acórdão e o resultado do julgamento proclamado pelo presidente da sessão e constante da tira ou minuta, e o acórdão lavrado"  (in Manual de Direito Processual Civil, 3ª Ed., Editora Método, p. 718-719 - grifos acrescidos) .
4.	Na espécie, consoante se extrai do relatório, a recorrente alega que a determinação contida no subitem 9.3 do Acórdão 2148/2023-TCU-Primeira Câmara seria contraditória, haja vista o entendimento, manifestado no próprio voto, no sentido de que o sindicato possui ampla legitimidade extraordinária para defender em juízo os direitos e interesses coletivos ou individuais dos integrantes da categoria que representa, inclusive nas liquidações e execuções de sentença, independentemente de autorização dos substituídos (Tema 823 da repercussão geral do STF) .
5.	Extrai-se, contudo, da decisão embargada, o seguinte:
"15. Superada a questão suscitada na via recursal, mediante a análise aprofundada dos autos da Ação Ordinária 2005.34.00.012112-9/DF, ajuizada pelo Sindicato dos Trabalhadores do Poder Judiciário e do Ministério Público da União no Distrito Federal (SINDJUS/DF) , perante a Seção Judiciária do Distrito Federal, entendo que, diversamente do asseverado na decisão recorrida, a recorrente não logrou demonstrar que, de fato, fora efetivamente beneficiada pela decisão judicial proferida nos referidos autos. 
16. No ponto, cumpre anotar, que, a despeito de o sindicato, em regra, possuir ampla legitimidade extraordinária para defender em juízo os direitos e interesses coletivos ou individuais dos integrantes da categoria que representam, inclusive nas liquidações e execuções de sentença, independentemente de autorização dos substituídos (Tema 823 da repercussão geral do STF) , no caso concreto, o próprio sindicato, na petição inicial deduzida em juízo, houve por bem, de forma expressa, limitar a sua atuação aos servidores constantes da relação a ela anexada.
17. Tal fato, inclusive, consoante se extrai da documentação constante daqueles autos, se deveu a uma clara estratégia adotada pelo próprio sindicato no sentido de pulverizar as ações relacionadas ao tema da incorporação dos "quintos" perante diversos juízes federais (ajuizamento de diversas ações sobre o mesmo tema, acompanhada de listas diferentes de servidores) , aumentando, assim, a sua probabilidade de obter sucesso na demanda.
18. Anoto, ainda, que, em atendimento ao pedido formulado pelo próprio sindicato, o juízo de primeiro grau reconheceu o direito pleiteado nos seguintes termos:
"DISPOSITIVO
9. Acolho o pedido, em parte, para que sejam incorporados à remuneração dos substituídos do autor os quintos/décimos decorrentes do exercício de função/cargo em comissão exercidos no período de 08/04/1998 a 02/09/2001 (relação, fls. 93-98) . As diferenças serão acrescidas de:
i) correção monetária desde cada prestação mensal vencida por se tratar de crédito alimentar, substituída por juros moratórios mensais pela taxa Selic a partir da citação em 25/07/2005 (fl. 111) ;
ii) verba honorária de 10% sobre o valor atualizado da condenação; e
iii) reembolso de custas antecipadas." (grifos acrescidos) .
19. Como se vê, a parte dispositiva da decisão judicial transitada em julgado, ao reconhecer o direito à incorporação dos "quintos" ou "décimos" decorrentes do exercício de função comissionada no período de 8/4/1998 a 2/9/2001, em atendimento à petição inicial, fez expressa menção aos servidores constantes da relação de fls. 93-98 dos autos.
20. Posto isso, da análise da documentação pertinente, verifico que o nome da ex-servidora não constou da lista apresentada pelo sindicato por ocasião do ajuizamento da referida ação ordinária, restando inequívoca, assim, que não houve a extensão dos efeitos da aludida decisão à referida interessada, sob pena, inclusive, de ofensa à própria coisa julgada.
21.Em se tratando, no entanto, de recurso interposto pela servidora, em relação ao qual incide o princípio da non reformatio in pejus, entendo que o presente ato de aposentadoria, depois de registrado, poderá ser revisitado por este Tribunal por meio da revisão de ofício de que cuida o art. 262 do RITCU, cabendo à unidade técnica competente adotar as providências cabíveis."  (grifos acrescidos) .
6.	Da simples leitura do trecho acima destacado, verifica-se que não há contradição na decisão embargada. Aliás, a própria embargante demonstra isso nas razões recursais apresentadas.
7.	Restou assentado na decisão embargada que, em regra, o sindicato possui legitimidade ampla para substituir a categoria que representa. Ocorre que, no caso concreto, analisando-se detidamente a petição inicial ajuizada e o que restou decidido pelo juízo monocrático, verificou-se que o SINDJUS/DF, por questão de estratégia processual, optou, de forma expressa, por limitar a sua atuação aos servidores constantes da relação a ela anexada.
8.	O juízo da Seção Judiciária do Distrito Federal, por sua vez, fez constar da sua decisão que o direito à incorporação dos "quintos" ou "décimos" decorrentes do exercício de função comissionada no período de 8/4/1998 a 2/9/2001 deveria ser reconhecido aos servidores constantes da relação de fls. 93-98 dos autos, tendo, ao final, transitado em julgado nestes termos.
9.	Assim sendo, a despeito da legitimidade ampla a que, em regra, o sindicato faz jus, na qualidade de substituto processual, no caso concreto, houve a opção do sindicato em atuar como representante de parte da categoria, o que também é juridicamente possível, tendo a referida pretensão sido acolhida pelo juiz da ação de conhecimento nestes termos, repita-se, por meio de decisão judicial transitada em julgado.
10.	Não há que se falar, assim, em ocorrência de contradição, até porque não se pode confundir a decisão judicial transitada em julgado proferida na ação de conhecimento, que reconheceu o direito daqueles indicados pelo próprio sindicato a ter incorporados os "quintos/décimos" alusivos ao período posterior à edição da Lei 9.624/1998, com o despacho do juiz que homologou, para expedição dos respectivos precatórios, os cálculos apresentados pelos autores do processo de execução - de resto, não é demais assinalar, passível de desconstituição a qualquer tempo.
11.	Aliás, no processo de execução, por suas próprias características e limites, não foi prolatada (e nem poderia) nenhuma sentença afirmando o direito da ex-servidora de incorporar à sua remuneração "quintos/décimos" de funções comissionadas após a definitiva extinção do instituto, operada em 8/4/1998.
12.	Logo, nos termos exatos da modulação fixada pelo STF no RE 638.115, não estando sua incorporação extemporânea "fundada em decisão judicial transitada em julgado", sua única garantia, estabelecida pela Suprema Corte, é o de ter "o pagamento mantido até sua absorção integral por quaisquer reajustes futuros concedidos aos servidores".
13.	Por fim, os embargos de declaração não são o recurso adequado para a pura e simples rediscussão de matérias e questões já decididas nos autos, sendo o caso, ainda, de se registrar que as alegações ora deduzidas pela embargante poderão ser reapresentadas por ocasião da instauração do processo de revisão de ofício, conforme determinado no subitem 9.3 do Acórdão 2148/2023-TCU-Primeira Câmara.
	Ante o exposto, VOTO por que seja adotada a deliberação que ora submeto à apreciação deste Colegiado.
TCU, Sala das Sessões, em 16 de maio de 2023.
BENJAMIN ZYMLER 
Relator